臺灣士林地方法院民事判決　　　　　　　　　　　　　九十三年度訴字第六一四號
　　原　　　告　第一商業銀行股份有限公司
　　法定代理人　丁○○
　　訴訟代理人　甲○○
　　　　　　　　戊○○
　　被　　　告　乙○○
　　訴訟代理人　丙○○
右當事人間清償債務事件，本院於民國九十三年九月二十一日言詞辯論終結，判決如
下：
    主    文
被告應給付原告新台幣佰柒拾壹萬元，及美金伍萬壹仟元及如附表一、二所列之利
息暨違約金，上開美金部分得按給付時原告銀行牌告美金即期賣出匯率折算新台幣給
付之。
訴訟費用由被告負擔。
本判決於原告以新台幣壹佰捌拾萬元供擔保後，得假執行。
    事實及理由
壹、程序方面：
一、兩造於約定書第十四條約定，雙方因本契約涉訟時，同意以台灣士林地方法院為
    第一審管轄法院。依民事訴訟法第二十四條第一項之規定，本院就本件訴訟自有
    管轄權。
二、被告辯稱原告就本件訴訟已於民國九十二年十月間向台灣台南地方法院民事訴庭
    起訴，並經台灣台南地方法院以九十二年度訴字第二○五一號民事裁定駁回原告
    之訴，原告又提起本件訴訟，顯已違背民事訴訟法第二百五十三條一事不再理之
    規定云云，並提出台灣台南地方法院九十二年度訴字第二○五一號民事裁定影本
    一份為證（詳本院卷第三十六、三十七頁）。按「當事人不得就已起訴之事件，
    於訴訟繫屬中，更行起訴。」民事訴訟法第二百五十三條定有明文。本件原告雖
    於九十二年間對被告就同一法律關係向台灣台南地方法院提起民事訴訟，惟因原
    告未依法繳納裁判費，經該院於九十三年三月九日以九十二年度訴字第二○五一
    號裁定駁回原告之訴，有被告所提前揭裁定影本可憑，且為兩造所不爭執，堪信
    屬實。前開裁定因兩造均未提起抗告，業已確定。則原告前於台灣台南地方法院
    所提之訴訟繫屬既經法院裁定而消滅，被告援引民事訴訟法第二百五十三條之規
    定，主張原告起訴不合法，自有誤會。次按「除別有規定外，確定之終局判決就
    經裁判之訴訟標的，有既判力。」民事訴訟法第四百條第一項定有明文。故民事
    訴訟法上所謂既判力之客觀範圍，以訴訟標的經確定之終局判決者，始有既判力
    可言。經查，前揭台灣台南地方法院民事裁定係以原告起訴不合程式為由，以裁
    定駁回原告之訴，而非就原告主張之訴訟標的（消費借貸及連帶保證）有無理由
    為確定之終局判決，尚與民事訴訟法第四百條第一項之規定不符，被告辯稱原告
    起訴違背一事不再理原則，自無足取。
貳、實體方面：
一、原告主張：訴外人普森科技股份有限公司（下稱普森公司）於八十五年五月二十
    九日邀同被告為連帶保證人，由被告保證訴外人普森公司對原告所負之一切債務
    （含過去所負現在尚未清償）以本金新台幣（以下同）三千萬元為限額，願與普
    森公司負連帶保證責任。訴外人普森公司於九十一年二月二十五日起先後向原告
    借款計三百七十一萬元，其每筆金額、借款日、到期日及率如附表一所示，並約
    定未按月支付利息或到期不履行時，視為全部到期，逾期六個月內按約定利率百
    分之十，逾期超過六個月以上部分，另按約定利率百分之二十加付違約金。訴外
    人普森公司於九十二年六月間先後未繳付利息，依約視為全部到期，其積欠之本
    金、利息及違約金如附表一所示。又訴外人普森公司於九十一年二月二十二日出
    具「開發信用狀申請書」委請原告開發信用狀，就該信用狀項下匯票之金額予以
    墊款，每筆遠期信用狀項下由原告所墊付之款項到期日為每筆債務均一百五十日
    之清償期，其利率按原告訂定之遠期信用狀利率計付，如有遲延清償時，除仍應
    計付遲延利息外，並加付違約金。上開墊款仍有美金五萬一千元未清償，及如附
    表二所列利息及違約金。因訴外人普森公司對上開已到期之借款迭經原告催討，
    均置之不理，爰依消費借貸及連帶保證之法律關係提起本訴。並聲明(一)被告應給
    付原告三百七十一萬元及如附表一所示之利息及違約金；被告應給付原告美金五
    萬一千元及如附表二所示之利息及違約金，上開美金部分得按給付時原告銀行牌
    告美金即期賣出匯率折算新台幣給付之；(二)原告願供擔保，請准宣告假執行。
二、被告則以：原告所提保證書及約定書係屬預約性質，不得為請求被告給付之依據
    。該保證書及約定書為原告事先擬定，並未經被告同意即要求被告簽名，且未提
    供一份給被告留存，不合情理。依卷附借據、借款展期約定書、開發信用狀申請
    書、外幣貸款展期約定書等均只有訴外人翁源松、張美華等人為連帶保證人，並
    無被告之簽名，顯然原告於放貸時已放棄將被告列為連帶保證人，並免除被告之
    連帶保證責任。再原告同意訴外人普森公司延期清償，因未經被告同意，依民法
    第七百五十五條規定，被告對該債務亦不負保證責任云云，資為抗辯。並聲明：
    原告之訴駁回。
三、原告主張訴外人普森公司於八十五年五月二十九日邀同被告為連帶保證人，由被
    告保證訴外人普森公司對原告所負之一切債務（含過去所負現在尚未清償）以本
    金三千萬元為限額，願與普森公司負連帶保證責任。訴外人普森公司於九十一年
    二月二十五日起先後向原告借款計三百七十一萬元，其每筆金額、借款日、到期
    日及率如附表一所示，並約定未按月支付利息或到期不履行時，視為全部到期，
    逾期六個月內按約定利率百分之十，逾期超過六個月以上部分，另按約定利率百
    分之二十加付違約金。訴外人普森公司於九十二年六月間先後未繳付利息，依約
    視為全部到期，其積欠之本金、利息及違約金如附表一所示。又訴外人普森公司
    於九十一年二月二十二日出具「開發信用狀申請書」委請原告開發信用狀，就該
    信用狀項下匯票之金額予以墊款，每筆遠期信用狀項下由原告所墊付之款項到期
    日為每筆債務均一百五十日之清償期，其利率按原告訂定之遠期信用狀利率計付
    ，如有遲延清償時，除仍應計付遲延利息外，並加付違約金。上開墊款仍有美金
    五萬一千元未清償，及如附表二所列利息及違約金之事實，有原告所提約定書、
    保證書各一份、借據五份及借款展期約定書一份、開發信用狀申請書一份、進口
    單據收到回單一份（均影本）為證，被告就訴外人普森公司向原告借款尚未清償
    及被告在前揭約定書、保證書上簽名之事實並不爭執，惟以前詞置辯。茲應審酌
    者，乃被告所辯是否可採？
四、法院得心證之理由：
  (一)被告於八十五年五月二十九日所簽立之約定書及保證書為預約或本約？
    1.查「所謂預約，乃指當事人約定將來訂立一定契約之約定而言，倘當事人就契
      約之所有內容，已意思表示一致，不論冠以何名稱，均係契約本身（即本約）
      ，而非預約。」、「當事人訂立之契約，究為本約或係預約，應就當事人之意
      思定之，當事人之意思不明或有爭執時，應通觀契約全體內容是否包含契約之
      要素，及得否依所訂之契約即可履行而無須另訂本約等情形決定之。」此有最
      高法院八十二年度台上字第二號、八十五年度台上字第二三九六號判決可資參
      照。
    2.本件被告與原告簽訂之保證書及約定書業已載明：「連帶保證人乙○○等今向
      第一商業銀行股份有限公司保證普森公司對貴行（指原告）所負之一切債務〔
      含過去所負現在尚未清償〕以本金新台幣仟萬元為限額，願與普森公司負連
      帶保證責任」等語。係約定就原告與主債務人普森公司間所生一定債之關係範
      圍內之不特定債務，預定最高限額，由保證人保證之契約。該保證書及約定書
      之內容已包含保證契約之成立要素，且該契約即可履行，而無須另訂其他契約
      ，足認該約定書及保證書係屬本約，被告辯稱屬預性質，尚無足取。
  (二)被告於系爭約定書及保證書上簽名是否應負保證責任？
    1.按「當事人互相表示意思一致者，無論其為明示或默示，契約即為成立。」、
      「依法律之規定，有使用文字之必要者，得不由本人自寫，但必須親自簽名。
      如有用印章代簽名者，其蓋章與簽名生同等效力」民法第一百五十三條第一項
      、第三條第一項、第二項定有明文。次按「當事人主張有利於己之事實者，就
      其事實有舉證之責任。」民事訴訟法第二百七十七條前段亦有明文。
    2.被告雖辯稱原告未逐一解釋系爭約定書及保證書之內容，未待與被告意思表示
      一致即要求被告在其上簽名，並自取被告之印章加蓋於該書面上，不合情理云
      云。原告則否認被告之印章係由原告之職員代蓋。被告就該有利於己之事實，
      並未舉證證明之，其所辯已無足取。縱如被告所辯，該印章非被告親自蓋用，
      惟被告既已親自在該約定書及保證書上簽名，應認被告已瞭解並同意該書面文
      件之內容，至於是否蓋章，對該文件之效力亦無影響。是被告既在系爭約定書
      及保證書上簽名，應認就該約定書及保證書之內容與原告意思表示一致，該保
      證契約應已成立生效，被告自應受該保證契約之拘束。至於被告另辯稱原告並
      未提供被告該約定書及保證書之繕本云云，亦不影響該已生效契約之效力。
  (三)兩造所提借據、借款展期約定書、開發信用狀申請書、外幣貸款展期約定書上無
    被告之簽名，被告應否與訴外人普森公司負連帶保證責任？
    1.查「保證人與債權人約定就債權人與主債務人間所生一定債之關係範圍內之不
      特定債務，預定最高限額，由保證人保證之契約，學說上稱為最高限額保證。
      此種保證契約如定有期間，在該期間內所生約定範圍內之債務，不逾最高限額
      者，均為保證契約效力所及；如未定期間，保證契約在未經保證人依民法第七
      百五十四條規定終止或有其他消滅原因以前，所生約定範圍內之債務，亦同。
      」（最高法院七十七年度台上字第九四三號判例參照。
    2.兩造所提借據、借款展期約定書、開發信用狀申請書、外幣貸款展期約定書（
      詳本院卷第十五頁至第二十二頁、第五十二頁）上並未經被告簽名，此為兩造
      所不爭執。惟查保證契約乃保證人與債權人所簽訂之契約，與主債務人及債權
      人間所簽立之契約本屬不同之法律關係，實務上雖有在主債務契約上同時由保
      證人表示保證之責任者，惟在主債務契約外另立一保證契約，亦非法所不許。
      是被告既已另立保證書及約定書表示就訴外人普森公司對原告所負一切債務負
      連帶保證責，縱前揭借據、借款展期約定書、開發信用狀申請書、外幣貸款展
      期約定書上無被告之簽名，亦不影響被告應負之連帶保證責任。且被告與原告
      訂立前揭約定書及保證書後，迄未曾通知原告終止該保證契約，尚難因前開借
      據上無被告之簽名，即認原告已拋棄或免除被告之保證責任。
  (四)原告同意訴外人普森公司延期清償，但未經被告同意，被告得否援引民法第七百
    五十五條之規定，主張對該債務不負保證責任？
    1.「就定有期限之債務為保證者，如債權人允許主債務人延期清償時，保證人除
      對於其延期已為同意外，不負保證責任，固為民法第七百五十五條所明定。但
      保證人與債權人約定，就債權人與主債務人間所生一定債之關係範圍內之不特
      定債務，預定最高限額，由保證人保證之最高限額保證者，則在此保證契約有
      效期間內所發生之債務，如債權人允許主債務人延期清償，而所延展之清償期
      仍在該保證契約有效期間內，保證人自不得援引前開第七百五十五條規定，而
      主張不負保證責任。」（最高法院九十二年度台上字第一四七二號判決參照）
    2.被告雖辯稱前揭原告與訴外人普森公司之借款均經原告同意延期清償，但均未
      經被告同意，依民法第七百五十五條之規定，被告就該全部債務均不負保證責
      任。惟原告則主張如附表一編號一及附表二之債務確有展期且未通知被告外，
      其餘附表編號二至五之債務則未展期。被告就本件全部債務均有展期之有利事
      實並未舉證證明之，應認原告主張之部分屬實。原告與訴外人普森公司間如附
      表一編號一及附二所示之借貸關係雖經原告同意展期且未經被告同意，惟被告
      與原告間所訂之保證契約係屬最高限額保證，依前揭最高法院判決意旨所示，
      並無民法第七百五十五條規定之適用，亦即，被告不得以原告允許訴外人普森
      公司延期清償未經被告同意為由，主張就該延期清償部分不負保證責任。
  (五)按「稱消費借貸者，謂當事人一方移轉金錢或其他代替物之所有權於他方，而約
    定他方以種類、品質、數量相同之物返還之契約。」、「利息或其他報償，應於
    契約所定期限支付之；未定期限者，應於借貸關係終止時支付之。但其借貸期限
    逾一年者，應於每年終支付之。」、「借用人應於約定期限內，返還與借用物種
    類、品質、數量相同之物。」民法第四百七十四條第一項、第四百七十七條、第
    四百七十八條定有明文。又保證債務之所謂連帶，係指保證人與主債務人負同一
    債務，對於債權人各負全部給付之責任者而言，此就民法第二百七十二條第一項
    規定連帶債務之文義參照觀之甚明。故連帶保證與普通保證不同，縱使無民法第
    七百四十六條所揭之情形，亦不得主張同法第七百四十五條關於檢索抗辯之權利
    ，此亦有最高法院四十五年度台上字第一四二六號判例足資參照。從而，原告依
    借貸及連帶保證之法律關係，請求被告給付如主文第一項所示之借款本金、利息
    及違約金，即有理由，應予准許。
  (六)原告陳明願供擔保以代釋明聲請宣告假執行，核無不合，爰酌定相當擔保金額，
    准予宣告假執行。
五、訴訟費用負擔之依據：民事訴訟法第七十八條。
中　　　華　　　民　　　國　　九十三　　年　　　十　　　月　　　五　　　日
                                        臺灣士林地方法院民事第一庭
                                            法      官  許永煌
右為正本係照原本作成。
如對本判決上訴須於判決送達後廿日內向本院提出上訴狀。
中　　　華　　　民　　　國　　九十三　　年　　　十　　　月　　　六　　　日
                                            法院書記官  馮衍燕
